臺灣高等法院臺南分院刑事判決　　　　九十年度上更（二）字第三三七號　Ａ
　　　上　訴　人
　　　即　被　告　乙　○　○
　　　指定辯護人　本院公設辯護人　戊　○　○
右上訴人因偽造有價證券等案件，不服臺灣嘉義地方法院八十五年度訴字第五九○號
中華民國八十五年十月十八日第一審判決（起訴案號：臺灣嘉義地方法院檢察署八十
五年度偵字第三九七二號），提起上訴及移送併案審理（併案案號：臺灣嘉義地方法
院檢察署八十六年度偵字第五０九六號），判決後經最高法院第二次發回更審，本院
判決如左：
      主      文
原判決撤銷。
乙○○共同連續意圖為自己不法之所有，以詐術使人將本人之物交付，處有期徒刑拾
月。
      事      實
一、緣綽號「小吳」之年籍住址資料均不詳之成年男子吳武雄，經丙○○（另案審理
    中）介紹與丁○○認識後，丁○○明知吳武雄、丙○○在販售支票，遂以新台幣
    （下同）三萬元之代價同意一同於民國（下同）八十四年十二月三十日至台北銀
    行台南分行開立丁○○之一六一－０號支票存款帳戶，申領票號ＮＡ00000
    00號至ＮＡ0000000號支票簿一本共二十五張空白支票，交由吳武雄、
    丙○○二人使用。嗣乙○○得知吳武雄在販售支票，乃於八十五年二月間農曆年
    前某日，透過丙○○與吳武雄取得聯繫，在嘉義市○○○○道附近，以五千元之
    代價買進上開支票其中三張（一張票號不詳，餘二張分別為票號ＮＡ00000
    00號、ＮＡ0000000號）後，吳武雄、丙○○、丁○○、乙○○四人共
    同基於意圖為自己不法所有之犯意聯絡及概括犯意，推由乙○○自行在上開票號
    ＮＡ0000000號支票上填具票面金額新台幣七萬二千五百元，另在ＮＡ0
    000000號支票上填具發票日為八十五年四月三十日，票面金額十萬六千元
    ，再於八十五年二月間，在民雄工業區以七千元之代價將上開票號ＮＡ0000
    000號支票賣給知情之涂捷盛，涂捷盛則在同月二十九日，在雲林縣虎尾鎮○○路八十八號，持該支票向不知有詐之謝茂榮調借現金，致使謝茂榮陷於錯誤而
    如數交付同面額之現金；乙○○復於八十五年三月中旬某日中午，另將上開票號
    ＮＡ0000000號支票交付不知情之甲○○，持至嘉義縣民雄鄉秀林村火炭
    埔六之四號洪碧霞經營之超商處，向不知有詐之洪碧霞週轉現金，致使洪碧霞陷
    於錯誤而如數交付同面額之現金，嗣後上開支票均經提示而遭退票，謝茂榮、洪
    碧霞始知受騙。
二、案經臺灣嘉義地方法院檢察署檢察官自動檢舉偵查起訴及移送併案審理。
      理      由
甲、詐欺取財部分：
一、上訴人即被告乙○○於本院上更（一）審審訊時固坦承於前揭時地透過丙○○向
    吳武雄以五千元之代價買進上開三張支票，其中ＮＡ0000000號支票一張
    有交付給甲○○等情不諱，惟矢口否認有上開詐欺取財之犯行，並於前到案接受
    訊問時辯稱：我不知道上開支票有問題，因丙○○於支票快到期時，打電話給我
    問我支票有無用出去，說丁○○報失竊，我才知道，我不是故意的。上開ＮＡ0
    000000號支票我沒有賣給涂捷盛，涂捷盛如何取得的，我不知道云云。經
    查：
(一)乙○○持自行已填具票面金額新台幣七萬二千五百元之上開票號ＮＡ00000
    00號支票，及已填具發票日為八十五年四月三十日，票面金額十萬六千元之票
    號ＮＡ0000000號支票各一張，再分別於八十五年二月間，在民雄工業區
    以七千元之代價將上開票號ＮＡ0000000號支票賣給知情之涂捷盛，涂捷
    盛則在同月二十九日，在雲林縣虎尾鎮○○路八十八號，持該支票向不知有詐之
    謝茂榮調借得同面額之現金；另於八十五年三月中旬某日中午將上開票號ＮＡ0
    000000號支票交付不知情之甲○○持至嘉義縣民雄鄉秀林村火炭埔六之四
    號洪碧霞經營之超商處，向洪碧霞週轉同面額之現金，嗣後上開支票均經提示而
    遭退票等情，業據被害人謝茂榮、洪碧霞及證人涂捷盛、甲○○、葉珠惠於警訊
    或偵查中指陳甚詳（見民雄分局嘉民警刑字第六九二二號警卷第二頁反面、第四
    頁；嘉義地檢八十五年度偵字第三五七三號卷第十一頁、第十二頁反面；台中市
    警察局第一分局八十五年六月十三日偵訊筆錄；嘉義地檢八十六年度偵緝字第三
    ０號卷第三頁正面、第八頁正面、第十二頁正面），復有嘉義地檢八十五年度偵
    字第三五七三號甲○○之不起訴處分書（見該案卷第十八頁）、票號ＮＡ000
    0000號之支票正反面及其退票理由單在卷足稽（見民雄分局嘉民警刑字第六
    九二二號警卷第八頁）；參以被告於偵查中供稱：（問：涂捷盛拿多少錢向你買
    上開票號ＮＡ0000000號支票？）拿七千元。（問：涂捷盛向你買完票，
    有叫票主存入金額？）沒有等語（見嘉義地檢八十六年度偵緝字第三０號卷第十
    七頁反面），又供稱：（問：你交給甲○○幫你週轉現金的支票，從何來的？）
    是向綽號「小吳」拿的。（問：「小吳」支票交給你時是空白的？）是的，金額
    、日期是我填上去的。（問：印章是你刻的？）不是，交給我時已蓋好了等語（
    見嘉義地檢八十五年度偵字第三五七三號卷第十一頁反面、第十二頁反面、第十
    三頁正面），又於原審審理中供稱：（問：你要票目的何在？）請甲○○幫我調
    現而已（問：你向「小吳」拿到面額十萬六千元支票後，是否於李錦松博愛路附
    近工地交給甲○○？）我在（八十五年）三月初某日在李錦松的工地，把票拿給
    甲○○，請甲○○幫我調現。（問：你請他幫你借多少？）十萬六千元。（問：
    何時拿到錢？）在三月中旬等語（見原審卷第十二頁正面、第二十四頁反面、第
    二十五頁正面），足見上開被害人及證人之陳述非虛，堪以採信。嗣被告於原審
    及本院上更（一）審審訊時改稱：上開票號ＮＡ0000000號支票金額係我
    寫的，金額大寫係賣我的人寫的，數額之阿拉伯數字是我寫的。上開票號ＮＡ0
    000000號支票我沒有賣給涂捷盛，涂捷盛如何取得的，我不知道等語（見
    原審卷第十二頁正面、上更（一）卷第三十六頁正、反面、第三十七頁正面），
    顯非實情，無足採取。
(二)再酌以被告於原審審理中供稱：（問：當初向「小吳」買支票之目的？）是我急
    著用錢，我自己的票又拒絕往來，想買張票來調現等語（見原審卷第二十五頁反
    面），足見被告是向人買人頭票，即所謂「芭樂票」，應可認定。而證人涂捷盛
    於偵查中證稱：買的時候就知是人頭票，是向乙○○買的，我知道世界上沒有這
    麼便宜之事，到時跳票在處理等語（見嘉義地檢八十六年度偵緝字第三０號卷第
    三頁正、反面、第十二頁正面），足見被告非僅使用人頭票，更有販賣人頭票至
    明。蓋若被告僅單純在買人頭票，何以其於偵查中對系爭支票來源稱：「是向一
    個綽號「小吳」借來的（買的，故意陳稱是借的），「小吳」交待若有人問及該
    張支票來源時，要說是李錦松給他的，所以我才對甲○○說這張支票是李錦松給
    我的，事實上我不認識李錦松」等語（見嘉義地檢八十五年度偵字第三五七三號
    卷第十一頁反面），以及證人甲○○證稱：「支票是李錦松給我的，我不認識李
    錦松，是乙○○交給我的，叫我幫他調現，而且乙○○交待我說是李錦松給我的
    」等語（見嘉義地檢八十五年度偵字第三五七三號卷第十一頁正、反面），顯然
    被告對上開支票事先已知不可能兌現，而刻意掩飾其來源，甚為灼然。況衡諸常
    理，「芭樂票」根本不可能兌現，此乃人盡皆知之事，被告不得謂其不知。益徵
    被告買入上開「芭樂票」向他人調現，顯有為自己不法所有之意圖及詐欺犯意，
    且與案外人涂捷盛有犯意聯絡及行為分擔，均堪予認定。
(三)再查，證人丙○○於本院上更（一）審調查時證稱：我介紹丁○○與綽號「小吳
    」之吳武雄認識，由吳武雄帶丁○○去銀行開戶，領用之支票是交給吳武雄，不
    是交給我，吳武雄有給他三萬元等語（見本院卷第三十八頁正面），而案外人丁○○曾於八十四年十二月三十日向台北銀行台南分行開立支票存款帳戶，申請支
    票使用，並於八十五年一月四日領取票號ＮＡ0000000號至ＮＡ0000
    000號支票簿一本共二十五張空白支票，此業經本院前次審向該行查明屬實，
    此有該行八十八年二月二十日北銀南昌字第八八六○○三○○○○號函及所附之
    丁○○支票存款開戶申請書、身分證影本、支票領取證各一份附於本院上更（一
    ）卷可憑 (見該卷第四十八頁至第五十三頁），可見系爭ＮＡ0000000號
    、ＮＡ0000000號支票係由案外人丁○○自行領取無訛。又案外人丁○○
    向台北銀行台南分行領取之票號ＮＡ0000000號至ＮＡ0000000號
    支票簿一本共二十五張空白支票，係其領用後交付丙○○簽發使用，並未遺失，
    竟於八十五年三月九日謊報遺失，誣告不特定之人犯侵占遺失物罪等情，已經臺
    灣臺南地方法院於八十五年十一月十一日以八十五年度易字第三三四一號判決，
    判處丁○○誣告罪拘役三十日確定，此業經本院前次審向臺灣臺南地方法院調閱
    八十五年度易字第三三四一號卷宗審閱屬實，並有該判決在本院上更（一）卷可
    稽（見該卷第八十九、九十頁），可見案外人丁○○並未遺失台北銀行台南分行
    領取之票號ＮＡ0000000號至ＮＡ0000000號支票簿一本共二十五
    張空白支票甚明。再酌以吳武雄叫丙○○載案外人丁○○另向玉山商業銀行台南
    分行、中國信託商業銀行台南分行、臺灣省合作金庫南興支庫、彰化商業銀行台
    南分行、第一商業銀行西台南分行開立支票存款帳戶領取支票使用等情，此亦經
    證人丙○○於本院上更（一）審作證屬實（見本院上更（一）卷第三十八頁正面
    ），復經該審向該分行查明卷，有各該行之覆函附於卷可考（見本院上更（一）
    卷第五十五頁至第六十四頁）。因此被告取得之系爭ＮＡ0000000號、Ｎ
    Ａ0000000號及另一不詳票號等支票，係該二十五張支票其中之三張，並
    非贓物甚明，且該二張已知票號之支票被告加以填寫金額或日期，顯係經發票人
    丁○○授權簽發，而無故買或收受贓物及偽造有價證券之可言甚明。因之，證人
    丁○○於本院上訴審證稱：上開支票帳戶係我叫丙○○申請，領到支票不久就丟
    掉，我猜係被丙○○偷去，我未同意丙○○使用支票等語（見本院上訴字第四０
    號卷第三十、三十一頁），與實情未符，不足採取。雖系爭ＮＡ0000000
    號支票之退票理由單記載，該支票除因掛失止付外，尚因「印鑑不符」而退票，
    有上開退票理由單在卷足稽（見民雄分局嘉民警刑字第六九二二號警卷第八頁）
    ，然此適足證明被告對上開支票事先已知係「芭樂票」根本不可能兌現，而故意
    蓋以不符之印鑑，以為事後為其與丁○○等人圖卸票據上被追索之責任至明，益
    徵被告確有詐欺犯意，尚難據此謂「若丁○○同意將請領之支票交付吳武雄或丙○○販賣，何以未同時交付真正之印鑑供渠等使用？此足佐證丁○○證述，伊支
    票被竊，伊未同意丙○○使用支票等情非虛？」之推斷合於論理法則，予以遽採
    。又參諸丙○○於另案即臺灣臺中地方法院八十七年度訴緝字第五七六號偽造有
    價證券乙案供認幫黃武雄送貨，每次報酬五百元等語（見本院上更（一）卷第九
    十四頁反面），復於本院前次審供稱：（因丁○○報失竊了）是吳武雄叫我打電
    話給乙○○問支票有否用出去等語（見同上卷第四十頁正面），及被告供述伊透
    過丙○○買入系爭支票（見同上卷第三十六頁正面），可見丙○○與黃武雄關係
    密切，其二人就販賣支票與丁○○有共同之意思聯絡，亦堪認定。因之，證人丙○○證稱：「乙○○買的三張支票，是他自己看報紙去買的，並不是透過我。」
    等語（見本院卷第三十八頁正、反面、第四十頁），顯係避重就輕之詞，無足採
    取。至此，足徵丙○○、黃武雄、丁○○與被告就上開詐欺犯行有犯意聯絡及行
    為分擔，至為明確。
    綜上所述，相互參證，故被告上開所辯，顯係事後畏罪卸責之詞，不足採信。其
    事證明確，犯行洵堪認定。
二、核被告乙○○所為，係犯刑法第三百三十九條第一項之詐欺取財罪。此部分起訴
    事實已論及，雖起訴法條未引，惟為起訴效力所及，本院自得併予審究，附此敘
    明。又被告與涂捷盛（其僅就使用上開票號ＮＡ0000000號支票向謝茂榮
    詐借現金部分）、吳武雄、丙○○、丁○○等人之間，有犯意聯絡及行為分擔，
    均為共同正犯。又被告與吳武雄、丙○○、丁○○等人，利用不知情之甲○○持
    上開票號ＮＡ0000000號支票向洪碧霞詐調現金，均為間接正犯。其先後
    二次詐欺取財犯行，反覆實施，時間緊接，觸犯同一罪名，顯係基於概括犯意為
    之，應依連續犯之規定論以一罪，並加重其刑。原審就此部分疏未詳加調查證據
    及未細心勾勒案情，遽謂被告行使偽造有價證券（此部分本院如下認定不成立犯
    罪），其目的原即在於使人交付等額之財物，自不另成立詐欺罪，尚嫌速斷。被
    告上訴意旨否認犯罪而指摘原判決不當，為無理由，惟原判決就此部分既有上述
    之瑕疵，自應由本院將原判決此部分予以撤銷改判。爰審酌被告之素行、犯罪之
    動機、目的、手段、方法、所生之危害及犯後態度等一切情節，量處被告如主文
    第二項所示之刑。
乙、收受贓物、偽造有價證券部分：
一、公訴意旨及併案意旨以：被告乙○○明知案外人丁○○所有台北銀行台南分行為
    付款人、票號ＮＡ0000000號、ＮＡ0000000號之空白支票係來源
    不明之贓物（係丁○○於八十五年二月一日，在臺南市○○路七三五巷四九號遭
    竊），竟於八十五年二月間，看報紙得知在嘉義市○○○○道附近，向綽號小吳
    之人以五千元之代價買進後，自行在上開票號ＮＡ0000000號支票上偽填
    票面金額新台幣七萬二千五百元，另在ＮＡ0000000號支票上偽填發票日
    為八十五年四月三十日，票面金額十萬六千元，再於八十五年二月間，在民雄工
    業區以七千元之代價將上開票號ＮＡ0000000號支票賣給知情之涂捷盛，
    涂捷盛則在同月二十九日，在雲林縣虎尾鎮○○路八十八號，持該支票向謝茂榮
    調借現金；乙○○復於八十五年三月中旬某日中午，另將上開票號ＮＡ0000
    000號支票交付不知情之甲○○，持至嘉義縣民雄鄉秀林村火炭埔六之四號洪
    碧霞經營之超商處，向洪碧霞週轉現金，因認被告乙○○有犯刑法第三百四十九
    條第一項之收受贓物罪及同法第二百零一條第一項之偽造有價證券罪嫌云云。
二、按犯罪事實應依證據認定之，無證據不得推定其犯罪事實。次按不能證明被告犯
    罪，應諭知無罪之判決。刑事訴訟法第一百五十四條、第三百零一條第一項前段
    分別定有明文。復以告訴人之告訴，係以使被告受刑事訴追為目的，是其陳述是
    否與事實相符，仍應調查其他證據以資審認，有最高法院五十二年臺上字第一三
    ○○號判例可資參考。又按被害人之陳述如無瑕疵，且就其他方面調查又與事實
    相符，固足採為科刑之基礎，倘其陳述尚有瑕疵，則在未究明前，遽採為論罪科
    刑之根據，即難認為適法，有最高法院六十一年臺上字第三○九九號判例可資參
    佐。又事實之認定，應憑證據，如未能發現相當證據，或證據不足以證明，自不
    能以推測或擬制之方法，以為裁判基礎（最高法院四十年台上字第八六號判例參
    照）。復認定不利於被告之事實，須依積極證據，茍積極證據不足為不利於被告
    之認定時，即應為有利於被告之認定，更不必有何有利之證據（最高法院三十年
    上字第八一六號判例參照）。又被告否認犯罪所持之辯解，縱屬不能成立，仍非
    有積極證據足以證明其犯罪，不能遽為有罪之認定，最高法院三十年上字第一八
    三一號判例要旨可資參照。
三、本件公訴人認被告乙○○涉有右揭罪嫌，無非以右揭事實業據被告坦承不諱，核
    與證人甲○○供述之情節相符，且經檢察官命被告書寫偽造支票上之筆跡，確與
    支票上之字跡相符，並有上開偽造支票可資佐證等為論罪依據。上訴人即被告乙○○於本院上更（一）審矢口否認有偽造有價證券及收受贓物之犯行，並辯稱：
    丁○○係販賣票據謀利集團成員之一，丁○○本即向多家行庫申請支票意圖販賣
    ，所以我無偽造或收受、故買贓物之可言等語。經查，本院如上所述已認定被告
    取得之系爭ＮＡ0000000號、ＮＡ0000000號支票，並非贓物，且
    該二張支票被告加以填寫金額或日期，顯係經發票人丁○○授權簽發，而無故買
    或收受贓物及偽造有價證券之可言（詳本件理由甲、一、（三）所述），足見被
    告所辯，尚可採信。此外，又查無其他積極證據足資證明被告有何偽造有價證券
    或收受、故買贓物之犯行。依上開法條規定及判例意旨，此部分既不能證明被告
    犯罪，惟此收受、故買贓物部分與上開已論罪科刑之詐欺取財部分有方法結果之
    牽連犯裁判上一罪之關係，另此偽造有價證券部分，因被告行使偽造有價證券，
    其目的原即在於使人交付等額之財物，與上開已論罪科刑之詐欺取財部分有吸收
    關係，爰就此部分均不另為被告無罪之諭知。原審未予詳查，遽論被告偽造有價
    證券罪刑，並謂尚難以此論被告有收受贓物之犯行。另以公訴人認被告所犯收受
    贓物部份之犯行與被告前揭偽造有價證券犯行間有牽連犯裁判上一罪之關係，故
    不另為無罪諭知之判決，尚有未洽。被告上訴意旨，指摘原判決論以偽造有價證
    券罪為有不當，雖非無理由，及原判決有上述可議之處，自應由本院將原判決此
    部分撤銷改判，不另為被告無罪之判決。
丙、被告經合法傳喚，無正當理由不到庭，不待其陳述逕行判決。
據上論斷，應依刑事訴訟法第三百六十九條第一項前段、第三百六十四條、第三百七
十一條、第二百九十九條第一項前段，刑法第二十八條、第五十六條、第三百三十九
條第一項，罰金罰鍰提高標準條第一條前段，判決如主文。
本案經檢察官邱克斌到庭執行職務。
中    華    民    國      九十一      年      一      月      二十二    日
                                  臺灣高等法院臺南分院刑事第五庭
                                      審判長法官  鄭    文    肅
法官  黃    三    哲
                                            法官  王    浦    傑
右正本證明與原本無異。
被告不得上訴。
                                      法院書記官  蔡    振    豐
中    華    民    國      九十一      年      一      月      二十四    日
附錄：本判決論罪科刑法條
中華民國刑法第三百三十九條第一項
 (普通詐欺罪)
意圖為自己或第三人不法之所有，以詐術使人將本人或第三人之物交付者，處五年以
下有期徒刑、拘役或科或併科一千元以下罰金。
